【裁判字號】    99,重訴,320
【裁判日期】    991130
【裁判案由】    所有權移轉登記
【裁判全文】
臺灣士林地方法院民事判決             99年度重訴字第320號
原      告  王茲林
訴訟代理人  廖振洲律師
被      告  雷蔚馨
訴訟代理人  彭安國律師
上列當事人間請求所有權移轉登記事件，本院於中華民國99年11
月16日言詞辯論終結，判決如下：
    主  文
原告之訴駁回。
訴訟費用新臺幣壹拾肆萬玖仟陸佰拾貳元由原告負擔。
    事實及理由
一、原告起訴主張：原告與訴外人王保林、王美惠、王美容、王
    美君、王美滿、王美堅為坐落臺北市○○區○○段16-5地號
    土地（下稱系爭土地）、應有部分10萬分之70354 之公同共
    有人，系爭土地之其他分別共有人陳遠斌、陳淑真、王仟金
    、王敬業、王淑芳、王淑玲、王上林（下稱陳遠斌等七人）
    於民國97年7 月17日，就渠等所有如附表所示之應有部分（
    下稱系爭應有部分），與訴外人諶鑽鑫簽訂不動產買賣契約
    書（下稱系爭買賣契約），並於97年8 月8 日就系爭買賣契
    約所生之債務，包含價金返還、損害賠償及違約金之給付，
    設定新臺幣（下同）3,583 萬元之最高限額抵押權予諶鑽鑫
    ，且於同日將系爭應有部分信託予被告，惟陳遠斌等七人出
    賣系爭應有部分予訴外人諶鑽鑫時，並未依土地法第34條之
    1 第4 項及土地法第34條之1 執行要點第11條之規定，以書
    面通知詢問原告及系爭土地之其他共有人是否行使優先購買
    權，致原告無法依上開土地法規定以相同條件行使優先購買
    權，購買系爭應有部分，有侵害原告行使優先購買權之虞。
    雖被告為訴外人陳遠斌等七人之受託人，然依信託法規定，
    在信託關係成立後，被告係陳遠斌等七人所有系爭應有部分
    之名義所有人，且實質上就系爭應有部分享有管理處分權，
    是原告爰依上開土地法規定，以本起訴狀繕本之送達被告，
    作為行使優先購買權之意思表示，並請求被告應於原告依系
    爭買賣契約所載同一付款方式支付同額價金時，將系爭應有
    部分所有權移轉登記予原告。爰依買賣關係，訴請被告移轉
    系爭應有部分等語，並聲明：被告應將系爭土地權利範圍20
    萬分之53645 ，辦理所有權移轉登記予原告。
二、被告則以：被告受陳遠斌等七人之委託，管理、處分渠等如
    附表所示系爭土地應有部分之受託財產而為上開系爭應有部
    分之登記所有權人，並非與原告共有系爭土地持分之共有人
    。原告僅為因繼承王林樞而取得系爭土地應有部分10萬分之
    70356 之公同共有人之一，其行使本件優先購買權並未取得
    其他公同共有人之同意，自非合法。又本件訴訟標的法律關
    係為買賣關係，而買賣契約當事人為原告及被告之委託人即
    陳遠斌等七人，被告非買賣契約當事人，惟原告卻起訴請求
    被告移轉受託標的物之所有權，亦屬無據云云資為抗辯，並
    聲明：原告之訴駁回。
三、兩造不爭執之事實：
  (一)原告與訴外人王保林、王美惠、王美容、王美君、王美滿、
    王美堅為系爭土地應有部分10萬分之70354 之公同共有人。
  (二)訴外人陳遠斌、陳淑真、王仟金、王敬業、王淑芳、王淑玲
    、王上林原為系爭土地之共有人，應有部分各為20萬分之56
    47、20萬分之5647、20萬分之5647、10萬分之4941、10萬分
    之4941、10萬分之4941、10萬分之3529。渠等7 人於97年8
    月8 日將其所有前開土地之應有部分信託登記於被告名下。
  (三)原告就訴外人陳遠斌、陳淑真、王仟金、王敬業、王淑芳、
    王淑玲、王上林名下系爭土地之應有部分行使優先購買權，
    未經其他公同共有人之同意。
四、原告主張伊已合法行使優先購買權，被告應將系爭應有部分
    移轉登記予原告等情，為被告所否認，並以上開情詞置辯，
    是本件應審酌之爭點為：(一)原告是否需經其他公同共有人同
    意，始得行使本件優先購買權？(二)原告主張依據其與陳遠斌
    等七人行使優先購買權而成立之買賣契約，請求被告移轉系
    爭土地所有權應有部分20萬分之53645 予原告，有無理由？
    茲析述如下：
  (一)原告是否需經其他公同共有人同意，始得行使本件優先購買
    權？
  1.按繼承人繼承被繼承人之土地應有部分，依民法第1151條規
    定，於分割遺產前，對於共有土地之應有部分，與其他繼承
    人為公同共有，則其基於繼承被繼承人土地應有部分之公同
    共有關係，而行使優先承買權，自有民法第828 條第3 項之
    適用，應經其他公同共有人之同意，始得為之（最高法院69
    年度臺上字第1252號判決要旨參照）。復按公同共有之法律
    關係具有公同共有主體即「公同共有人團」之人法結合關係
    ，與作為公同共有客體即公同共有財產之債權、物權關係兩
    部分，兩者不完全分離，且債權物權關係乃僅係為反映人法
    之結合關係而存在；民法第828 條第2 項（修正前條文）規
    定公同共有物之處分，及其他權利之行使，應得公同共有人
    全體之同意，其立法理由載明：「…又同律第一千零六十五
    條理由謂共同所有物，其管理處分及行使其他所有權，若法
    令無特別規定，契約無特別約定者，非各公同共有人意思一
    致，不得行使權利，否則必至害及公同共有人之權利。…此
    本條第二項所由設也」，係為防止一部分公同共有人以不當
    之使用、收益、處分公同共有物方式，侵害他公同共有人權
    利，是以，該條法律第二項所規定之「其他權利之行使」，
    仍應依規範人法結合關係之法律、習慣或法律行為予以規範
    。故原告基於該公同共有關係，行使優先承買權，核其係屬
    「其他權利之行使」，自應經其他公同共有人王保林、王美
    惠、王美容、王美君、王美滿、王美堅之同意。
  2.復按共有物之管理，係指對於共有物之保存、改良及用益而
    言（最高法院82年台上字第358 號判決要旨參照）。本件原
    告雖主張依民法第828 條第2 項規定：民法第820 條，於公
    同共有準用之，可知關於公同共有之規定，已準用民法第82
    0 條第1 項前段之多數決原則，是伊行使優先購買權不須全
    體公同共有人同意云云，惟民法第820 條多數決適用之前提
    為共有物之管理行為，本件則係原告對外行使優先購買權之
    行為，非對於公同共有物之保存、改良或用益，即非管理行
    為，自無民法第828 條第2 項之適用，是原告上揭主張，尚
    難憑採。
  3.原告另主張系爭土地公同共有部分，毋庸再經其他公同共有
    人同意，因另案判決（即本院99年度重訴字第11號判決）已
    認定原告對該公同共有部分之共有人即王保林、王美容、王
    美君、王美滿、王美堅（下稱王保林等五人）於出售其系爭
    土地公同共有之應有部分時，已對王保林等五人行使優先購
    買權，因而原告已取得其他公同共有人之應有部分，自無須
    再得其他公同共有人之同意云云，然前開判決業經上訴臺灣
    高等法院審理中，尚未確定，業據原告於本院審理時自承（
    本院卷第49頁）。準此，原告對上開五人行使優先購買權是
    否合法成立，仍未確定，自難僅以前開判決，即認原告已取
    得系爭土地公同共有部分之全部所有權，無需經其他公同共
    有人同意即得行使優先購買權。
  4.綜上，應認原告需經其他公同共有人同意，始得行使本件優
    先購買權，原告行使本件優先購買權既未經其他公同共有人
    同意，自非合法。
  (二)原告主張依據其與陳遠斌等七人行使優先購買權所成立之買
    賣契約，請求被告移轉系爭土地應有部分20萬分之53645 予
    原告，有無理由？
  1.按信託行為有效成立後，即以信託財產為中心，而有其獨立
    性，除當事人另有訂定外，不宜因自然人之委託人或受託人
    死亡、破產或喪失行為能力等情事而消滅，故信託法第8 條
    第1 項規定：「信託關係不因委託人或受託人死亡、破產或
    喪失行為能力而消滅。但信託行為另有訂定者，不在此限；
    又信託法第4 條以應登記之財產為信託者，非經信託登記，
    不得對抗第三人之規定，乃信託成立之後，信託財產具有獨
    立性，為保護交易安全之公示制度（最高法院98年度台上字
    第32號判決要旨參照）。由上可知，信託財產獨立性係指信
    託財產獨立於委託人、受託人和受益人的財產而存在，為委
    託人、受託人和受益人債權人追及範圍之外，此亦可從信託
    法第10至14條之規定表彰出其獨立性之當然效力甚明。查陳
    遠斌等七人將系爭應有部分信託登記予被告，並就上開信託
    範圍及內容均依土地法規定予以登記，有系爭應有部分之登
    記第二類謄本存卷可參（本院卷第12頁），揆諸上開說明，
    系爭應有部分經信託登記後，具有得對抗第三人之效力，而
    成為獨立之信託財產無疑。
  2.次按對信託財產不得強制執行。但基於信託前存在於該財產
    之權利，不在此限，信託法第12條第1 項定有明文。因此，
    如債務人將其財產信託予他人，除基於信託前存在於該財產
    之權利，例如抵押權，或如因處理信託事務所生之權利或另
    有法律規定者外，原信託委託人之債權人，不得就信託財產
    為強制執行，以求其債權獲致滿足。次按共有人出賣其應有
    部分時，依土地法第34條之1 第4 項規定，他共有人固得以
    同一價格優先承購，惟此僅有債權效力。故共有人倘違反法
    律規定將其應有部分出賣與他人，已依法取得所有權時，他
    共有人不得主張該買賣為無效而塗銷其依法所為之登記（最
    高法院68年臺上字第3141號判例意旨可資參照）。本件原告
    主張陳遠斌等七人與諶鑽鑫於97年3 月21日簽訂系爭買賣契
    約，未通知原告行使優先承買權，並於97年7 月17日信託系
    爭應有部分予被告，原告則於99年7 月21日以本件起訴狀繕
    本之送達作為行使優先承買權之意思表示，是縱認原告行使
    優先承買權為合法，然此優先承買權僅具債權效力，且其因
    行使優先承買權而與陳遠斌等七人成立買賣契約所生之移轉
    登記請求權，亦非信託前即存在於信託財產即系爭應有部分
    之權利，是原告僅得向陳遠斌等七人請求其履行，尚難認得
    逕向被告為主張。
  3.末按債權契約為特定人間之權利義務關係，僅債權人得向債
    務人請求給付，不得以之對抗契約以外之第三人，此為債之
    相對性原則，債權人基於債之關係，得向債務人請求給付，
    固為民法第199 條所明定；然債之關係，存在於雙方當事人
    間，僅具相對性，並無排他性（最高法院96年度台上字第18
    09號、87年度台抗字第231 號裁判要旨參照）。查被告雖有
    依信託契約本旨管理處分信託財產即系爭應有部分之義務，
    然此權利義務係存在於被告與其委託人陳遠斌等七人間，原
    告係依據其與陳遠斌等七人間因行使優先承買權所生之買賣
    契約移轉登記請求權為主張，此權利義務則係存在於原告與
    陳遠斌等七人間，是依債之相對性原則，尚難認原告得逕行
    向被告主張，請求其為移轉登記。
  (三)從而，原告依據其與陳遠斌等七人行使優先購買權所成立之
    買賣契約，請求被告移轉系爭土地應有部分20萬分之53645
    予原告，為無理由，應予駁回。
五、本件事證已臻明確，兩造其餘訴訟資料及攻擊、防禦方法，
    核與結論之判斷不生影響，爰不一一論列，附此敘明。
六、本院依職權定本件訴訟費用額為149,632 元（第一審裁判費
    149,632 元），應由原告負擔。
七、訴訟費用負擔之依據：民事訴訟法第78條、第87條第1 項。
    。
中    華    民    國    99    年    11    月    30    日
                  民事第二庭  法  官  藍雅清
以上正本證明與原本無異。
如對本判決上訴，應於判決送達後20日內向本院提出上訴狀，若
委任律師提起上訴者，應一併繳納上訴審裁判費，否則本院得不
命補正逕行駁回上訴。
中    華    民    國    99    年    12    月    8    日
                              書記官  蘇意絜
附表
┌───┬─────────────┬──────┬──┬──────┐
│共有人│土地坐落                  │面      積  │地目│應有部分    │
│      │                          │（平方公尺）│    │            │
├───┼─────────────┼──────┼──┼──────┤
│陳遠斌│臺北示內湖區○○段16-5地號│   743.36   │ 雜 │5647/200000 │
├───┼─────────────┼──────┼──┼──────┤
│陳淑真│臺北示內湖區○○段16-5地號│   743.36   │ 雜 │5647/200000 │
├───┼─────────────┼──────┼──┼──────┤
│王仟金│臺北示內湖區○○段16-5地號│   743.36   │ 雜 │5647/200000 │
├───┼─────────────┼──────┼──┼──────┤
│王敬業│臺北示內湖區○○段16-5地號│   743.36   │ 雜 │4941/100000 │
├───┼─────────────┼──────┼──┼──────┤
│王淑芳│臺北示內湖區○○段16-5地號│   743.36   │ 雜 │4941/100000 │
├───┼─────────────┼──────┼──┼──────┤
│王淑玲│臺北示內湖區○○段16-5地號│   743.36   │ 雜 │4941/100000 │
├───┼─────────────┼──────┼──┼──────┤
│王上林│臺北示內湖區○○段16-5地號│   743.36   │ 雜 │3529/100000 │
└───┴─────────────┴──────┴──┴──────┘

司法院資訊處製作；財團法人民間司法改革基金會備份。
